臺灣板橋地方法院民事判決　　　　　　　99年度訴字第1775號
原　　　告　永峰事業股份有限公司
法定代理人　潘名德
訴訟代理人　陳兆瑛律師
被　　　告　蔡雅雯
訴訟代理人　傅新生
上列當事人間請求返還不當得利事件，業經本院於民國99年12月
30日言詞辯論終結，判決如下：
    主    文
原告之訴及其假執行之聲請均駁回。
訴訟費用由原告負擔。
    事實及理由
一、原告起訴主張：
  (一)被告於民國93年3 月11日以訴外人趙品鈞名義向訴外人即中
    國信託商業銀行股份有限公司購得其坐落臺北縣淡水鎮○○
    ○路○段14 3巷12弄22號、26號、28號、30號等四棟不動產
    之抵押債權（下稱系爭房屋），嗣被告欲承買拍賣中之系爭
    房屋後迅速轉售，乃經訴外人洪英泰介紹，並願以新臺幣（
    下同）2,600 萬元價金出售予原告，約定由原告先支付被告
    200 萬元供作定金之用。原告遂於同年3 月31日將200 萬元
    定金匯入被告設於臺北國際商業銀行股份有限公司正義分行
    （下稱臺北國際商業銀行）帳號0000000000000 之帳戶內，
    同時將匯款單及切結書傳真至被告三重市辦公室予被告簽署
    切結書。被告嗣於系爭房屋拍賣程序中，先以抵押權利人趙
    品鈞名義承受後拋棄，經法院再次拍賣系爭房屋，又借用訴
    外人蘇東海名義買受，被告竟以系爭房屋非其所有為由，拒
    絕履行買賣契約，甚至否認收受原告訂金，經訴外人即原告
    公司之前任法定代理人羅唯禮多次催討返還未果。
  (二)羅唯禮固前曾與被告合作從事不動產買賣，由羅唯禮係以另
    一不動產向銀行貸款350 萬元尾款，並於當日由被告提領轉
    存至其彰化銀行股份有限公司帳戶內，並無積欠與被告間購
    屋尾款等事。嗣被告將該屋於92年6 月24日出賣與訴外人卓
    志中，並另向銀行貸款375 萬元，扣除原貸款350 萬元後，
    所得餘額經結算由被告提領，並以屆期支票支付羅唯禮50,3
    36元。原告公司為股東制，無將公司鉅款代私人墊款情事，
    亦未承擔羅唯禮及謝憶文任何債務，足徵被告所辯恐有誤會
    。又被告否認收受200 萬元定金，亦無買賣契約存在，則原
    告匯予被告200 萬元之款項即屬無法律上之原因而受有利益
    ，致原告受有損害，自應由被告將前開款項給付原告，爰依
    不當得利法律關係，請求被告返還等語，並聲明被告應給付
    原告200 萬元，及自93年3 月31日起至清償日止，按年息5
    ％計算之法定遲延利息；願供擔保請准宣告假執行。
二、被告則以：
  (一)羅唯禮、謝憶文分係原告公司法定代理人、監察人，羅唯禮
    與被告間曾有前揭不動產合作買賣，謝憶文則於93年1 月6
    日向被告及訴外人蔡金幼購買渠等共有坐落於臺北縣汐止市
    ○○路○ 段613 號6 樓之6 房地，並同時購買蔡金幼所有坐
    落於臺北縣汐止市○○路○ 段613 號7 樓建物。因謝憶文向
    銀行辦理貸款後，分別尚欠尾款103 萬元、956, 000元及其
    他雜項支出，計200 萬元未給付，乃於93年3 月31日以原告
    公司名義另將前開200 萬元尾款匯入被告於台北國際商業銀
    行正義分行之帳戶內。
  (二)本件原告主張系爭房屋之買賣等情，然被告從未取得系爭房
    屋所有權，兩造未簽訂買賣契約，且原告所提切結書亦非其
    親簽，此部分羅唯禮前對被告以背信罪向臺灣板橋地方法院
    檢察署提起告訴亦獲不起訴處分而告確定在案，足認被告取
    得原告公司所匯200 萬元，並非無法律上之原因而獲有利益
    等語置辯，並聲明如主文第1 項所示；如受不利益之判決，
    願供擔保請准宣告免為假執行。
三、兩造所不爭執之事實：
  (一)被告於93年3 月11日以趙品鈞名義向中國信託商業銀行購得
    坐落臺北縣淡水鎮○○○路○段143 巷12弄22號、26號、28
    號、30號等四棟不動產之抵押債權。
  (二)原告公司以其名義於93年3 月31日將200 萬元匯入被告於臺
    北國際商業銀行正義分行帳號000000000000之帳戶內。
四、查本件原告主張被告於93年3 月11日以其子趙品鈞名義向中
    國信託商業銀行購得系爭房屋之抵押債權，被告欲承買拍賣
    中之系爭房屋，乃經洪英泰介紹以2,600 萬元價金售與原告
    ，原告遂於同年3 月31日將200 萬元定金匯入被告帳戶內，
    並由被告簽署切結書。嗣被告於93年3 月31日系爭房屋拍賣
    程序中先以趙品鈞名義承受後拋棄，經法院再次拍賣，被告
    又借用蘇東海名義買受，詎被告以系爭房屋非其所有為由，
    拒絕履行買賣契約，否認收受原告定金等語，雖據其提出土
    地登記申請書、淡水地政事務所網路申領異動索引資料、彰
    化銀行匯款回條聯、切結書、寬頻房屋法拍資訊、被告之戶
    籍謄本、臺北縣政府營利事業登記證、股份有限公司變更登
    記表等影本附卷為證（見本院卷第3 頁- 第12頁、第32頁-
    第37頁），然為被告所否認。是以，本件之爭點厥為被告是
    否無法律上之原因而受有200 萬元，致原告受有損害？分述
    如下：
  (一)按無法律上之原因而受利益，致他人受損害者，應返還其利
    益。雖有法律上之原因，而其後已不存在者，亦同，民法第
    179條定有明文。次按，民事訴訟法第277條前段規定當事人
    主張有利於己之事實者，就其事實有舉證之責任。關於舉證
    責任分配之法則，學說上理論甚多，惟在給付訴訟中，為訴
    訟標的之法律關係之事實，應由主張該為訴訟標的之法律關
    係存在之原告，就該具體的法律關係之權利發生事實，負舉
    證責任。次按民事訴訟如係由原告主張權利者，應先由原告
    負舉證之責，若原告先不能舉證，以證實自己主張之事實為
    真實，則被告就其抗辯事實即令不能舉證，或其所舉證據尚
    有疵累，亦應駁回原告之請求（最高法院17年上字第917 號
    判例意旨參照）。參酌上開說明，原告既主張被告有不當得
    利之情形，而請求被告返還原告200 萬元，自應就此等有利
    於己之事實，自應負舉證責任。
  (二)經查，原告所提上開彰化銀行匯款回條聯至多僅顯示原告曾
    將200 萬元匯入被告於臺北國際商業銀行正義分行00000000
    00000 之帳戶內，但不能據以得知其匯款之原因為何？又經
    由銀行以匯款方式將金錢交付他人，依現行銀行實務作業，
    匯款單據上不必載明匯款原因，而匯款之原因關係可能性甚
    多，自無從僅以匯款之事實即謂係原告係交付系爭房屋尾款
    予被告。再者，原告雖另主張被告於93年3 月31日系爭房屋
    拍賣程序中，先以趙品鈞名義承受後拋棄，經法院再次拍賣
    ，被告又借用蘇東海名義買受等情，惟前開臺北縣淡水地政
    事務所網路申領異動索引，亦僅顯示系爭房屋他項權利及所
    有權之異動過程，尚無法就本件不當得利請求權發生之特別
    要件為何舉證。
  (三)又原告主張曾委請被告辦理買賣系爭房屋即上開4 棟淡水鎮
    之房屋所有權移轉，向金融機構辦理貸款與不動產裝修等事
    宜，惟並無相關書面契約以資佐證，又原告雖提出切結書正
    本1 紙（見本院卷第10頁），以資證明原告確有匯款200 萬
    元至被告之上開帳戶，作為原告購買標得上開4 棟淡水鎮之
    房屋之定金，並於原告貸款並支付尾款後，被告將辦妥該4
    棟房屋之過戶事宜，惟被告否認曾簽立該切結書，業臺灣板
    橋地方法院檢察署將上開切結書正本1 張，被告於該署訊問
    筆錄之簽名、當庭書寫之「蔡雅雯」筆跡，送請內政部警政
    署刑事警察局行字跡鑑定，鑑定結果認爭議字跡及比對字跡
    特徵不明顯且不穩定，故是否相符一節，無法鑑定，有內政
    部警政署刑事警察局97年11月3 日刑鑑字第0970150200號函
    附卷可憑，業經本院依職權調閱上開偵查卷宗核閱無訛。
  (四)是以，該切結書上「蔡雅雯」字跡既無法鑑定是否為被告本
    人所簽署，實難逕論原告所匯予被告之200 萬元，確係作為
    原告購買標得上開4 棟淡水鎮之房屋之定金」等字樣。另觀
    被告亦曾分別於97年9 月23日臺灣板橋地方法院檢察署97年
    度偵續字第105 號、98年5 月5 日臺灣板橋地方法院檢察署
    98 年 度偵續一字第24號偵查程序進行中，經檢察官當庭諭
    知書寫姓名十次，此有前揭詢問筆錄在卷可按（分見臺灣板
    橋地方法院檢察署97年度偵續字第105 號第109 頁、臺灣板
    橋地方法院檢察署98年度偵續一字第24號第28頁）經本院以
    肉眼比對觀察結果，核與原告所提切結書其上簽名不符，且
    被告亦否認該切結書簽名之真正，要難證明被告有與原告就
    系爭房屋成立買賣契約而應移轉所有權予原告或其指定第三
    人名下之義務。
  (五)被告抗辯謝憶文因向被告及蔡金幼購買房地，原告乃於93年
    3 月31日以公司名義將尾款及其他雜項計200 萬元匯入被告
    帳戶內，被告未取得系爭房屋所有權，兩造亦未簽訂買賣契
    約等情，已據其提出土地登記申請書、臺北縣政府稅捐稽徵
    處汐止分處土地增值稅免稅證明書、土地買賣所有權移轉契
    約書、訴外人謝憶文及蔡金幼之身分證正反面影本、被告及
    人蔡金幼之印鑑證明、土地所有權狀、建物所有權狀、臺北
    縣政府稅捐稽徵處汐止分處93年契稅繳款書、建築改良物買
    賣所有權移轉契約書、被告之彰化銀行活期儲蓄存款存摺封
    面暨內頁、存款憑條、臺北國際商業銀行正義分行存摺封面
    暨內頁、聯行往來交易明細等影本附卷為憑（見本院卷第80
    頁- 第106 頁、第111 頁- 第118 頁）以觀，應可推知謝憶
    文既為原告公司股東，原告公司前法定代理人羅唯禮復自陳
    曾介紹被告與原告公司合作進行房地產投資生意，自有以原
    告公司名義給付謝憶文所購前開臺北縣汐止市○○路○ 段61
    3 號6 樓之6 、6 樓之7 房屋價款之可能，且原告迄今復未
    就被告無法律上之原因受有200 萬元利益，提出其他積極證
    據以實其說，原告前揭之主張，恐不該當於不當得利之構成
    要件。
  (六)證人即原告公司原法定代理人羅唯禮雖於本院99年11月25日
    審理時證稱：伊曾是原告公司負責人，於98年5 月或7 月左
    右將股份全部讓與他人，現非董事長、董事或監察人。原告
    公司成立之初從事二手面版生意，並經伊與洪英泰、謝憶文
    、譚淑文等全體股東共四人同意，也兼作房地產投資，惟均
    未以原告公司名義買過不動產。伊曾與被告合作，將趙品鈞
    在三重之不動產賣與他人，而取得50,336元報酬，並曾推薦
    被告給原告公司合作房地產買賣。伊係至原告公司告被告背
    信時，始知悉謝憶文曾向被告購買房屋，至於原告公司曾匯
    款200 萬元訂金至被告帳戶，並曾傳真切結書請其簽字確認
    ，嗣經臺灣板橋地方法院檢察署檢察官認定切結書其上簽名
    非被告所為之情，伊沒有意見等語以觀（見本院卷第120 頁
    - 第121 頁），僅能得知被告除與原告公司合作房地產投資
    外，並曾另與羅唯禮、謝憶文進行不動產買賣等節，況證人
    羅唯禮前係原告公司法定代理人，證詞難謂無偏頗之虞，且
    其無法就該200 萬元匯款為系爭房屋定金乙節為詳實之說明
    ，實難認原告主張該200 萬元為系爭房屋定金之主張屬實，
    附此敘明。
五、綜上所述，原告迄今復未就被告無法律上之原因受有200 萬
    元利益，提出其他積極證據以實其說，原告主張依不當得利
    之法律關係，請求被告應給付原告200 萬元，及自93年3 月
    31日起至清償日止，按年息5 ％計算之利息，為無理由，應
    予駁回。又原告之訴既經駁回，則其假執行之聲請即失所附
    麗，應併駁回之。
六、本件事證已臻明確，兩造其餘攻擊防禦方法及未經援用之證
    據，經審酌後，核與判決結果不生影響，爰不一一論述。
七、訴訟費用負擔之依據：民事訴訟法第78條。
中    華    民    國    100    年    1    月    27    日
                  民事第二庭    法  官  吳振富
以上正本係照原本作成。
如對本判決上訴，須於判決送達後20日內向本院提出上訴狀。
中    華    民    國    100    年    1    月    27    日
                                書記官  江文彬